臺灣高等法院民事判決　　　　　　　　99年度上易字第1184號
　　上　訴　人　黃興亞
　　被上訴　人　豐（台灣）商業銀行股份有限公司
　　法定代理人　鄭海泉
　　訴訟代理人　林晏存
　　　　　　　　徐千惠
上列當事人間請求清償借款事件，上訴人對於中華民國99年10月
20日臺灣臺北地方法99年度訴字第994號第一審判決提起上訴，
本院於100年4月20日言詞辯論終結，判決如下：
    主  文
上訴駁回。
第二審訴訟費用由上訴人負擔。
    事實及理由
一、被上訴人主張：上訴人於94年6月7日向香港商香港上海豐
    銀行股份有限公司申辦信用貸款新臺幣（下同）150 萬元，
    該行於同年6月8日將該筆款項匯入上訴人指定之華南銀行石
    牌分行之第00000000000-0 號帳戶（下稱華南銀行帳戶）內
    ，並約定以上訴人在豐銀行開立之第000000000000號帳戶
    （下稱豐銀行帳戶）內分期還款。詎上訴人自96年8月2日
    起未依約還款，尚欠本金95 萬4,070元。嗣香港上海豐銀
    行與被上訴人依企業併購法申請分割，於99年5月1日將香港
    上海豐銀行在臺分行部分營業、資產及負債分割予被上訴
    人，已經行政院金融監督管理委員會核准在案，故香港上海
    豐銀行對上訴人之債權由被上訴人概括承受。兩造間未成
    立消費借貸契約，因被上訴人已將前開款項150 萬元匯入上
    訴人之華南銀行帳戶，上訴人受有利益，致被上訴人受有損
    害，爰備位聲明依不當得利之法律關係，求為判命上訴人應
    給付被上訴人95萬4,070元及自96年8月2 日起算法定遲延利
    息之判決等情，原審駁回被上訴人先位聲明之請求，並就備
    位聲明為被上訴人部分勝訴、部分敗訴之判決，即上訴人應
    給付被上訴人95萬4,070元及自99月5月25日起算法定遲延利
    息（被上訴人在原審之先位及其餘備位請求，經原審駁回後
    ，未據被上訴人聲明不服）。
    被上訴人於本院聲明：上訴駁回。
    補充略以：被上訴人於96年7月19 日與上訴人及其女友梁凱
    莉以三方通話模式聯繫，渠等於電話中均未提及本件貸款係
    遭冒辦；被上訴人其後電請上訴人繳交逾期款項時，上訴人
    亦未否認曾辦理貸款之情，尚與被上訴人之專員討論如何還
    款及計息等相關事宜。上訴人遲至99年11月12日方提對方少
    華其人提出刑事告訴，有違常理云云。
二、上訴人聲明：(一)原判決不利於上訴人部分廢棄。(二)上開廢棄
    部分，被上訴人在第一審之訴駁回。
    答辯略以：(一)上訴人之前就同一事件對被上訴人提起確認本
    票債權不存在訴訟，業經原審法院以96 年度北簡字第55163
    號、97年度簡上字第505 號判決上訴人勝訴確定，被上訴人
    復提起本件訴訟，實屬不合理，(二)被上訴人並未舉證證明系
    爭款項為上訴人所借，系爭華南銀行帳戶為伊用於買賣股票
    之交割帳戶，上訴人將該帳戶之存摺、印章交由女友梁凱莉
    保管，上訴人及梁凱莉均可動用該帳戶內之金錢。(三)上訴人
    曾委託訴外人方少華辦理信用卡，梁凱莉並交付系爭華南銀
    行帳戶之存摺、印章予方少華使用，方少華事後亦歸還。上
    訴人不知遭冒名借款， 亦不知被上訴人將150萬元匯入上訴
    人開立之系爭華南銀行帳戶，該筆款項匯入後旋遭他人領取
    ，上訴人並未受有任何利益。(四)系爭款項應係訴外人方少華
    所冒領，上訴人已對方少華提出刑事告訴，懷疑被上訴人與
    方少華有所掛勾等語。
三、兩造不爭執之事實：
  (一)被上訴人於96年間對上訴人聲請本票准許強制執行裁定，經
    原審法院核發96年度票字第47400 號裁定准許，雖經上訴人
    提出抗告，仍經原審法院合議庭以96 年度抗字第790號裁定
    駁回抗告，有上開裁定附於原審法院96 年度北簡字第55163
    號卷內（該卷第5-6頁）。
  (二)上訴人旋對被上訴人提起確認本票債權不存在之訴，主張：
    被上訴人所執有以上訴人名義於94年6月7 日簽發、面額150
    萬元之本票（下稱系爭本票）並非上訴人親簽，被上訴人則
    抗辯上訴人於94年6月7日向其申辦本件信用貸款150 萬元並
    簽發本票以為擔保，尚欠本金95萬4,070 元及利息未償（下
    稱兩造間前案），嗣經法院以被上訴人無法證明系爭本票有
    關發票人之簽章為真正為由，判決確認被上訴人對上訴人就
    系爭本票在95萬4, 070元及自96年8月2日起至清償日止按年
    息8.9%計算之利息範圍內本票債權不存在確定，有原審法院
    97年度簡上字第505號民事判決可按（原審卷第11-19頁），
    並經本院調卷查閱屬實。
  (三)系爭華南銀行石牌分行第00000000000-0 號帳戶為上訴人所
    開立，有上訴人之開戶資料可參（附於原審法院97年度簡上
    字第505號卷內第25-28 頁）。被上訴人確於94 年6月8日將
    150 萬元匯至上訴人之系爭華南銀行帳戶內，有華南商業銀
    行存款往來明細表足憑（附於原審法院97 年度簡上字第505
    號卷內第82頁）。
四、按除別有規定外，確定之終局判決就經裁判之訴訟標的，有
    既判力，民事訴訟法第400條第1項固有明文。惟按訴訟法上
    所謂一事不再理之原則，乃指同一事件已有確定之終局判決
    者而言，其所謂同一事件，必同一當事人就同一法律關係而
    為同一之請求，若此三者有一不同，即不得謂為同一事件，
    自不受確定判決之拘束。查兩造間前案，係上訴人依票據法
    律關係，請求確認被上訴人執有之系爭本票債權不存在，與
    本件被上訴人本於民法第179 條規定，請求上訴人返還不當
    得利事件，與前案之訴訟標的有異，是前案與本案並非同一
    事件。則依前開說明，被上訴人提起之本件訴訟非前案既判
    力所及，於法並無不合，上訴人指摘：同一事件前已經法院
    判決確定，被上訴人不得再行提起本件訴訟云云，容有誤解
    ，先予敘明。
五、又無法律上之原因而受利益，致他人受損害者，應返還其利
    益，民法第179 條前段定有明文。不當得利法之功能不在於
    填補損害，而是在使受領人返還其無法律上原因而受之利益
    ，故前開法條所謂「損害」，有其別於損害賠償之意義。在
    給付不當得利類型，一方當事人因他方當事人為給付而受利
    益，即為他方之損害。
    本件被上訴人於94 年6月8日有匯款150萬元至上訴人系爭華
    南銀行帳戶之情，有該帳戶之存款往來明細表足憑（附於原
    審法院97年度簡上字第505 號卷內第82頁），然兩造間就此
    筆款項並未締結消費借貸契約，已經原審判決認定駁回被上
    訴人依消費借貸法律關係請求上訴人返還借款之請求，未據
    被上訴人聲明不服而告確定。本件被上訴人確於94年6月8日
    有匯款150 萬元至上訴人之系爭華南銀行帳戶，該筆款項匯
    入上訴人名義之系爭華南銀行帳戶時，即屬上訴人消費寄託
    於華南銀行之金錢，僅有上訴人有該筆消費寄託款之返還請
    求權，可見上訴人受有增加該筆款項債權之利益，被上訴人
    因而受有款項喪失之損害，雙方對於上訴人受領此筆款項並
    無任何法律上原因並無爭執，核與不當得利之要件相符。
六、上訴人雖辯稱：伊不知有150 萬元匯入伊系爭華南銀行帳戶
    之事，且該款項匯入後旋遭他人領取，其並未受領任何利益
    ，為善意之不當得利受領人云云。但查：
  (一)民法第182 條所謂「所受之利益已不存在」，非指所受利益
    之原形不存在者而言，原形雖不存在，而實際上受領人所獲
    財產總額之增加現尚存在時，不得謂利益已不存在，最高法
    院41年度台上字第637號判例參照。
  (二)查被上訴人於94年6月8日匯款150 萬元至上訴人名義之系爭
    華南銀行帳戶後，於同日旋經分4 筆以轉帳或現金提領方式
    將該款項提領完畢，金額分別為49萬4,000元、41萬6,000元
    、5,000元、58萬5,137元（合計提領150萬137元），有存款
    往來明細表、取款憑條及轉帳支出傳票可按（上開第505 號
    卷第82、138-142 頁）。而上訴人開立系爭華南銀行帳戶時
    ，與銀行約定僅以其印文作為往來憑證，有上訴人之開戶印
    鑑卡足憑（上開505號卷第27頁），將上開94年6月8 日提款
    憑條上有關「黃興亞」之印文，與上訴人之開戶印鑑卡印文
    予以比對，以肉眼觀察即可見二者相符。
  (三)本件上訴人自陳：伊將系爭華南銀行帳戶之存摺及印章交付
    女友梁凱莉，授權同意梁凱莉使用，並未為任何限制，梁凱
    莉前曾告知伊將系爭華南銀行帳戶供作客戶購買丙種墊款之
    帳戶之用云云在卷（本院卷第44頁反面、75頁反面）；又依
    上訴人舉出之證人梁凱莉到庭證述：「我從十幾年前開始作
    營業員，方少華是丙種墊款金主的員工，因為配合已久，所
    以信賴他。如果有新的客戶要作丙種墊款，而金主……要求
    雙重保證時，我就提供黃興亞名義之系爭華南銀行帳戶及印
    章，交給方少華，讓方少華可以從系爭帳戶領款」、「將系
    爭華南銀行帳戶的提款密碼設定為……，很多人都知道」等
    情綦詳（本院卷第45頁反面），可見：上訴人授權女友梁凱
    莉全權使用系爭華南銀行帳戶，並交付存摺及印章，未為任
    何限制，則其女友梁凱莉嗣後又再授權訴外人方少華使用系
    爭華南銀行帳戶，並將上訴人之系爭帳戶存摺及印章交付方
    少華且告知提款密碼，均在上訴人之授權範圍內，故不論係
    梁凱莉或方少華使用系爭華南銀行存摺及印章提領款項之效
    力，均及於上訴人明確。準此，系爭150 萬元匯入上訴人系
    爭華南銀行帳戶內，於同日經人蓋具上訴人之印文提領該帳
    戶內款項，不論係由上訴人授權之梁凱莉親自提領，抑或係
    梁凱莉授權之訴外人方少華所為，因均在上訴人授權範圍內
    ，上開蓋具印文提款項效力均及於上訴人，尚不得以非由上
    訴人親自提領款項，即謂該帳戶提領款項之利益不存在。
  (四)再觀系爭150萬元其後曾有還款予被上訴人之紀錄：自94 年
    10月至96 年8月間，有人將款項存入上訴人之豐銀行帳戶
    以供扣款，共計24次，其中23次係使用華南銀行第00000000
    0000號之金融卡（下稱Ａ卡），另1次係使用華南銀行第000
    000000000 號之金融卡（下稱Ｂ卡），業據被上訴人提出還
    款明細表可按（原審卷第103 頁）。經查上開Ａ卡之開戶人
    為梁凱莉，Ｂ卡之開戶人為陳世偉，亦有華南銀行總行99年
    9 月8日營清字第09911380號函覆可按（原審卷第108頁）。
    經本院傳喚證人陳世偉到庭證陳：伊為華南銀行石牌分行之
    行員，94 年12月12日下午1時59分該次存款3萬1,000元至上
    訴人之豐銀行帳戶，係因隔壁證券公司之營業員梁姓小姐
    欲存款至此帳戶，因未帶存摺、金融卡，為節省匯費，遂將
    該3 萬1,000元先存入伊之帳戶內，再利用網路ATM之方式轉
    帳至梁姓小姐欲存入之帳戶，如此操作手續費只需10元，實
    則伊不認識黃興亞其人等情綦詳（本院卷第88頁），並有陳
    世偉以ATM轉帳存款3萬1,000 元（另加手續費10元）至上訴
    人豐銀行帳戶之存摺明細在卷（本院卷第91頁）。足認：
    系爭150 萬元款項其後有24次存入上訴人豐銀行帳戶以供
    被上訴人扣款，均係上訴人之女友梁凱莉所為。
    雖證人梁凱莉證稱：伊並未使用自己之華南銀行金融提款卡
    轉帳云云（原審卷第114 頁反面），然參證人梁凱莉證述：
    伊將自己之華南銀行第000000000000號帳戶存摺、印章及提
    款卡均交付丙種金主之員工方少華，以供丙種金主運用此帳
    戶進出金錢等語（原審卷第114 頁反面），是梁凱莉將自己
    名義之華南銀行Ａ卡授權金主或方少華使用，縱令以Ａ卡存
    入款項之行為非由梁凱莉親自所為，因仍在梁凱莉授予代理
    人在使用權限範圍內之行為，故金主或方少華以Ａ卡存款之
    效力仍及於梁凱莉，而認為係梁凱莉所為。
  (五)依上所陳，被上訴人於94年6月8日將150 萬元匯至上訴人系
    爭華南銀行帳戶，上訴人受有增加該筆款項債權之利益，被
    上訴人受有款項之損失；由上訴人授權使用該帳戶存摺及印
    章之梁凱莉、梁凱莉再授權使用之人於當天自該帳戶提領款
    項，提款之效力及於上訴人；且從其後梁凱莉或由其授權使
    用Ａ卡之人自94年10月至96年8月止，共計24 次存入款項以
    供被上訴人扣款之情，若謂上訴人授權使用該帳戶之梁凱莉
    全然不知有被上訴人匯款150 萬元至上訴人系爭華南銀行帳
    戶之情，顯有違常情，而不足取，故上訴人所辯各節均非可
    採。
七、綜上所述，被上訴人依不當得利之法律關係，請求上訴人給
    付95萬4,070 元，及自原審起訴狀繕本送達上訴人翌日即99
    年5 月25日起算之法定遲延利息範圍內，為有理由，應予准
    許。原審為上開結論之判決，核無不合，上訴意旨指摘原判
    決不當，為無理由，應予駁回。
八、據上論結：本件上訴為無理由，依民事訴訟法第449條第1項
    、第78條，判決如主文。
中    華    民    國    100    年    4    月    27    日
                    民事第一庭
                        審判長法  官  張耀彩
                              法  官  盧彥如
                              法  官  林金吾
正本係照原本作成。
不得上訴。
中    華    民    國   100    年    4     月    27    日
                              書記官  張淑芳